【裁判字號】    97,訴,135
【裁判日期】    970513
【裁判案由】    偽造文書等
【裁判全文】
臺灣士林地方法院刑事判決              97年度訴字第135 號
公  訴  人  臺灣士林地方法院檢察署檢察官
被      告  戊○○
選任辯護人  郭宏義律師
上列被告因偽造文書等案件，經檢察官提起公訴（96年度偵字第
13359 號），本院判決如下：
    主  文
戊○○被訴偽造文書部分無罪。
被訴侵占部分公訴不受理。
    理  由
壹、公訴意旨略以：被告戊○○為劉寶貴之子，與乙○○、丙○○、丁○○、甲○○○、己○○等人，同係其母劉寶貴之法
    定繼承人，因母親生前將存摺及印章交由戊○○保管，劉寶
    貴因病於民國94年10月23日逝世後，詎戊○○竟意圖為自己
    不法所有，明知其母於陽信商業銀行（下稱陽信銀行）帳號
    000000000 號帳戶內之新臺幣（下同）300 萬元定期存款，
    屬全體繼承人公同共有之財產，為貪圖多分遺產，基於偽造
    文書及侵占之犯意，於95年5 月18日至陽信銀行，盜用劉寶
    貴之印章蓋於陽信銀行之取款條上，偽造劉寶貴之取款條，
    提領劉寶貴上開銀行帳戶內之300 萬元，轉存至其所有之陽
    信銀行帳號0000000000號帳戶內，致生損害於其他繼承人，
    因認被告戊○○涉犯刑法第216 條、第210 條之行使偽造文
    書罪嫌及同法第335 條第1 項之侵占罪嫌云云。
貳、被訴行使偽造文書無罪部分：
一、按犯罪事實應依證據認定之，無證據不得認定犯罪事實；不
    能證明被告犯罪者，應諭知無罪之判決，刑事訴訟法第154
    條第2 項、第301 條第1 項分別定有明文。又所謂認定犯罪
    事實之證據，係指足以認定被告確有犯罪行為之積極證據而
    言，如未發現相當證據，或證據不足以證明，自不能以推測
    或擬制之方法，以為裁判基礎。又認定不利於被告之事實，
    需依積極證據，茍積極證據不足為不利於被告事實之認定時
    ，即應為有利於被告之認定，更不必有何有利之證據。次按
    ，刑事訴訟上證明之資料，無論其為直接證據或間接證據，
    均須達於通常一般人均不致於有所懷疑，而得確信其為真實
    之程度，始得據為有罪之認定，若其關於被告是否犯罪之證
    明未能達此程度，而有合理性懷疑之存在，致使無從形成有
    罪之確信，即不得遽為不利被告之認定（最高法院76年臺上
    字第4986號判例參照）。再刑法第210 條偽造私文書，以無
    制作權人冒用他人名義而制作該文書為要件之一，如果行為
    人基於他人之授權委託，即不能謂無制作權，自不成立該條
    之罪，最高法院亦著有47年臺上字第226 號判例足資參佐。
    又若被告若無偽造文書之犯意，且係為全體繼承人利益而為
    ，其所偽造之文書，對於告訴人、其他繼承人及銀行，實質
    上均不足生損害之虞，銀行亦無被詐欺之情事，故告訴人可
    受法律保護之利益，並未因此遭受侵害，亦與偽造文書之構
    成要件有間，亦有最高法院95年度臺上字第7265號判決意旨
    可資參照。
二、本件公訴人認被告戊○○涉犯刑法第216 條、第210 條行使
    偽造私文書罪嫌，無非係以被告之供述、證人即告訴人乙○○、丙○○、甲○○○之指證、陽信銀行營業部96年10月12
    日陽信營業字第960294號函（起訴書誤載為第960293號）及
    取款條影本、財政部臺北市國稅局96年11月16日財北稅徵字
    第09602614989 號函資為論據。
三、訊據被告堅決否認有何偽造文書之犯行，辯稱：伊於95年5
    月18日前往陽信銀行，以其母劉寶貴印鑑填蓋300 萬元取款
    條，並將該筆到期解約之300 萬元定期存款整筆轉存至伊陽
    信銀行個人帳戶內，係要以用以支付其母醫療費用、殯葬費
    用、申報遺產稅等費用，合計共支出170 幾萬元，又把結餘
    195 萬元轉存到另一國泰世華銀行帳戶內，並通知其他繼承
    人領取，伊要如此轉存事先有通知大哥丁○○及三姊己○○
    ，並徵得2 人之同意，伊絕無偽造文書及侵占該筆300 萬元
    款項等語。經查：
  (一)按被告以外之人於審判外之言詞或書面陳述，除法律有規定
    者外，不得作為證據；又被告以外之人於審判外之陳述，雖
    不符同法第159 條之1 至第159 條之4 之規定，而經當事人
    於審判程序同意作為證據，法院審酌該言詞陳述或書面陳述
    作成時之情況，認為適當者，亦得為證據；又當事人、代理
    人或辯護人於法院調查證據時，知有第159 條第1 項不得為
    證據之情形，而未於言詞辯論終結前聲明異議者，視為有前
    項之同意，刑事訴訟法第159 條第1 項及第159 條之5 分別
    定有明文。查本判決下列所引用之各該被告以外之人所為審
    判外之陳述以及其他書面陳述，雖屬傳聞證據，惟當事人及
    辯護人於本院準備程序及審判期日中均表示無意見而不予爭
    執，且迄至言詞辯論終結前亦未再聲明異議，本院審酌上開
    證據資料製作時之情況，尚無違法不當之瑕疵，亦認為以之
    作為證據應屬適當，依刑事訴訟法第159 條之5 規定，認前
    揭證據資料均有證據能力，合先敘明。
  (二)被告於其母劉寶貴94年10月23日亡故後，於95年5 月18日前
    往陽信銀行，以其母印鑑填蓋300 萬元取款條，並由其母00
    00000000號帳戶內，將到期解約之300 萬元定期存款整筆轉
    存至被告0000000000號帳戶之事實，除據被告供述在卷外，
    並有陽信銀行營業部96年10月12日陽信營業字第960294號函
    、取款條及存款送款單影本附卷可稽（見96年度他字第2794
    號卷第46頁至第49頁）；又被告自陳於96年11月29日將結餘
    之195 萬元存入其國泰世華銀行000000000000號帳戶內，並
    於同日以存證信函通知其他繼承人有該筆款項存入等情，有
    被告國泰世華銀行000000000000號帳戶存摺影本、桃園府前
    郵局存證信函第2680號及掛號郵件收件回執5 份在卷可佐（
    參本院卷第53頁至第54頁、第116 頁至第121 頁），是前揭
    事實洵堪認定。
  (三)證人即被告三姊己○○於本院審理時具結證以：其母劉寶貴
    生前即將印鑑與陽信銀行存摺交予被告保管，並向伊及被告
    表示陽信銀行帳戶內300 萬元要作為辦理後事之用，母親後
    事係伊與被告處理的，包含伊在內之其他子女並未出錢辦理
    喪事或遺產繼承事宜，且丁○○、丙○○、乙○○、甲○○○皆知悉並同意被告領取該300 萬元係作為支付殯葬費、醫
    藥費、租屋費用及申報遺產稅之用等語明確（見本院卷第67
    頁至第69頁），查證人己○○在負擔偽證重罪處罰之心理壓
    力下具結作證，且其與告訴人及被告均為手足至親，要無故
    意偏袒任何一方之理，故其證言自可採信。被告既經其母劉
    寶貴於生前授權使用該筆300 萬元定期存款以處理後事，則
    被告於其母死亡後，以其母印鑑蓋於陽信銀行取款條上領取
    300 萬元存款，其主觀上應無冒名偽造該取款條之犯意可言
    。
  (四)再者，證人即告訴人甲○○○於審理中結證稱：其等於母親
    過世後，認為母親還有留錢下來，所以其等可以不用出錢辦
    理母親後事，兄弟姊妹亦決議由被告申辦遺產稅相關事宜等
    語明確（見本院卷第73頁），證人即告訴人乙○○亦證述伊
    本身並未支出母親處理後事的錢等情屬實（參本院卷第76頁
    ），足見告訴人等對於處理母親後事及申辦遺產稅等事宜均
    未支出任何款項，而僅由被告獨自處理。衡諸常情，告訴人
    等若非知悉被告領取其母陽信銀行300 萬元存款作為處理喪
    葬及申報遺產稅等相關事宜之費用，其等如何得以分文未出
    而順利辦妥母親後事，甚至取得申報遺產之利益？再由告訴
    人等對於被告所提辦理劉寶貴之喪葬、醫藥及申報繼承等相
    關費用之支出情形及憑證，均於本院審理中表示無意見之情
    以觀，足見告訴人等知悉被告領取該300 萬元款項乙情，益
    徵被告並無偽造文書之主觀犯意，至為灼然。
  (五)又被告係為全體繼承人利益而領取該300 萬元存款，並無生
    任何損害於其他繼承人，而存款帳戶之銀行只須核對印鑑辦
    理提款，即不生存款帳戶正確管理與否之問題，且因存款已
    遭提領，銀行毋庸繼續支付利息，更無損害可言。至於被告
    提領上開300 萬元存款後，已在嗣後申報劉寶貴遺產時，將
    該筆款項列明於遺產明細表中而未隱匿，且應納遺產稅總額
    經核定為21,564,375元，有遺產稅核定通知書存卷可查（見
    本院卷第114 頁），足見計算劉寶貴遺產時，確實已將該筆
    款項計入遺產數額中，並未損害稅務機關核定遺產稅之正確
    性，而財政部臺北市國稅局96年11月16日財北稅徵字第0960
    2614989 號函僅表示劉寶貴之繼承人中尚有被告與證人己○○仍未按應繼分之比例繳交遺產稅（嗣後被告部分已繳納）
    ，劉寶貴遺產稅核定本稅仍為21,564,375元，核與遺產稅核
    定通知書之核定數額相同，並無隱匿300 萬元漏未申報之情
    形，故公訴意旨以前揭函文作為被告未將上開300 萬元列入
    遺產申報之論據，顯屬誤認，不得以之作為對被告不利之認
    定。
  (六)再查，被告使用該300 萬元之部分作為支付其母生前醫療費
    用80,000元、喪葬費643,208 元、麗池大廈租金及管理費10
    ,000 元 、95年度地價稅182,320 元及委請會計師申辦遺產
    稅之費用800,000 元，合計支出1,715,528 元，並將結餘之
    1,284,472 元加計其自行存入部分合計195 萬元，全數存入
    其國泰世華銀行000000000000號帳戶，至今皆未動用，分別
    有相關支出明細及被告國泰世華銀行000000000000號帳戶存
    摺影本附卷可稽（見本院卷第31頁至第54頁），被告利用該
    筆300 萬元款項支付必要費用後，既對剩餘之款項並未挪為
    私用，顯見其提領該筆款項並無不法所有之意圖。綜上所述
    ，被告既無偽造文書與意圖為自己不法之所有之主觀犯意，
    其行為即不該當於刑法偽造文書罪及詐欺罪之構成要件，自
    不得以該2 罪相繩。
  (七)此外，復查無其他積極證據足資認定被告有何偽造文書及詐
    欺之犯行，此部分既不能證明被告犯罪，依法應為無罪判決
    之諭知。
參、被訴侵占罪公訴不受理部分：
一、按告訴乃論之罪，其告訴應自得為告訴之人知悉犯人之時起
    ，於6 個月內為之；告訴或請求乃論之罪，未經告訴、請求
    或其告訴、請求經撤回或已逾告訴期間者，應諭知不受理之
    判決，刑事訴訟法第237 條第1 項及第303 條第3 款分別定
    有明文。次依刑法第338 條準用同法第324 條之規定，直系
    血親、配偶、同財共居親屬或其他5 親等內血親或3 親等內
    姻親之間犯侵占罪章之罪者，須告訴乃論，刑法第338 條、
    第324 條第2 項皆有明文，故5 親等內血親之間犯刑法第33
    5 條之侵占罪，依上開法條規定，應屬告訴乃論之罪，合先
    敘明。
二、查本件告訴人丙○○、乙○○、甲○○○告訴被告侵占部分
    ，起訴書認被告係犯刑法第335 條第1 項之侵占罪，而告訴
    人與被告間既屬兄弟姊妹而有2 親等旁系血親之關係，此經
    被告敘明在卷，核與告訴人所訴相符，並有個人戶籍資料查
    詢結果3 份附卷可稽（見96年度他字第2794號偵卷第37頁至
    第40頁參照），故依刑法第338 條準用同法第324 條第2 項
    之規定，本案即須告訴乃論。惟告訴人乙○○於本院審理時
    自承：其於95年6 、7 月間，因申報地價稅的問題，發現母
    親300 萬元定存被轉到被告帳戶內等語甚明（見本院卷第77
    頁），告訴人甲○○○亦陳述：乙○○一發現前揭情勢即告
    知伊與丙○○等語屬實（參本院卷第10頁），足見告訴人等
    皆於95年6 、7 月間即已知悉被告涉嫌侵占300 萬元遺產之
    情，然告訴人卻遲至96年8 月22日始向臺灣士林地方法院檢
    察署提出告訴，有臺灣士林地方法院檢察署刑事告訴狀收文
    戳記在卷可按，則告訴人之告訴既已逾6 個月之告訴期間，
    依照上開說明，被告被訴侵占罪部分即應諭知不受理之判決
    。
據上論斷，應依刑事訴訟法第301 條第1 項前段、第303 條第3
款，判決如主文。
本案經檢察官張紜瑋到庭執行職務。
中    華    民    國    97    年    5     月    13    日
                  刑事第五庭審判長法  官  李育仁
                                  法  官  許辰舟
                                  法  官  黃潔茹
以上正本證明與原本無異。
如不服本判決，應於收受送達後10日內向本院提出上訴狀，其未
敘述上訴理由者，應於上訴期間屆滿後20日內向本院補提理由書
狀（均須按他造當事人之人數附繕本）。
                                  書記官  柳瑞宗
中    華    民    國    97    年    5     月    13    日


司法院資訊處製作；財團法人民間司法改革基金會備份。
